---
title: "Proyecto Experimentos"
output: html_document
date: "2025-06-21"
---

```{r}
library(readxl)
```

#factor

```{r}
base_aguacates$temp=as.factor(base_aguacates$temp)
levels(base_aguacates$temp)=c("ambiente","refrigeradora","congelador") 
base_aguacates$semilla=factor(base_aguacates$semilla) 
levels(base_aguacates$semilla)=c("con semilla","sin semilla")
base_aguacates$bloque = as.factor(base_aguacates$bloque)
levels(base_aguacates$bloque)=c("g","m","j","a")
base_aguacates$bloque = as.factor(base_aguacates$bloque)

```


#número de repeticiones por tratamiento.

```{r}
table(base_aguacates$temp,base_aguacates$semilla)
```


*comparación de los gráficos Bloques*
```{r}
modprueba=lm(oxidación~bloque,data=base_aguacates) #fijo respuesta y bloque
pre=predict(modprueba)  #me da la media de cada bloque
t1=base_aguacates$oxidación-pre+mean(base_aguacates$oxidación)
```

```{r}
par(mfrow=c(1,2))
boxplot(oxidación~temp+semilla,ylim=c(0,6),xlab="temp",ylab="oxidación",data=base_aguacates)
boxplot(t1~temp+semilla,ylim=c(0,6),xlab="temp",
ylab="oxidacion centrada",data=base_aguacates)
```

*verificación de los supuestos (normalidad, homocedasticidad)*
si me dan normales o homocedasticos no debo de hacer ninguna correccion(bonfe, tuckey, etc)

$$
\mu_{ijk} = \mu + \alpha_i+\beta_j+(\alpha\beta)_{ij}+\delta_k\\
$$

$$
\mu_{ijk} = \mu + \alpha_1 T_1 + \alpha_2 T_2 + \beta_1 C_1 + (\alpha\beta)_{11} T_1 C_1 + (\alpha\beta)_{21} T_2 C_1 + \delta_k
$$

*Prueba de normalidad*

```{r}
car::qqPlot(mod1$res)
shapiro.test(mod1$res)
ks.test(mod1$residuals,"pnorm",mean=0,sd=sd(mod1$residuals))
```

Verificamos que sí hay normalidad tanto con la prueba de ks y con la shapiro

*intervalos de confianza necesario la diferencia relevante*
```{r}
TukeyHSD(aov(mod1))
plot(TukeyHSD(aov(mod1)))

```


*Prueba de homocedasticidad*

H0: hay homocedasticidad   H1: no hay homocedasticidad
```{r}
bartlett.test(residuals(mod)~interaction(temp,semilla),data=base_aguacates)
```
Sí hay homocedasticidad (no hay corrección)


*Verificación de la interacción*
ggplot de interacción
```{r}
library(ggplot2)
ggplot(base_aguacates,aes(x=semilla,y=oxidación, group= temp))+
  stat_summary(fun.y = "mean",geom="line", aes(linetype = temp))
```

paso a suma nula y modelo

*Prueba de interacción*

H0: (aB)ij=0  H1: (aB)ij!=0
```{r}
options(contrasts = c("contr.sum","contr.poly"))
mod= lm(oxidación~temp*semilla+bloque, data=base_aguacates)
anova(mod)
```

No hay interacción pero igual lo pruebo con la comparacion de medias obvservadas y estimadas
Solo interesa probar en esta etapa si existe interacción entre temperatura y semilla. No interesa probar los efectos simples si no se ha eliminado la interacción. La hipótesis es H0:(αβ)ij = 0. Esta hipótesis dice que el efecto de la temperatura del aguacate sobre la oxidación  promedio es independiente de si hay semilla o no, es decir, es el mismo sin importar la presencia de semilla o falta de esta.


____________________________________________________________________________________________

*me puedo pasar al modelo sin interacción*

#vuelvo a realizar las pruebas

#modelo sin interacción y bloque
```{r}
mod1= lm(oxidación~temp+semilla+bloque, data=base_aguacates)
anova(mod1)

#la varianza entre bloque es de 9,667 (por lo que no hay muchas diferencias de entre bloques)
```
*Qué teníamos que hacer con la temperatura o semilla (no recordamos si era con el que se rechazabao con el que no)*
```{r}
#comparaciones múltiples
library(emmeans)
emmeans(mod1,pairwise~"temp",adjust="tukey")

confint(emmeans(mod1,pairwise~"temp",adjust="tukey"))
```


#Homocedasticidad DUDA HAY 2

```{r}
bartlett.test(oxidación~interaction(temp,semilla),data=base_aguacates)
```

#Prueba de homocedasticidad

H0: hay homocedasticidad   H1: no hay homocedasticidad
```{r}
bartlett.test(residuals(mod1)~interaction(temp,semilla),data=base_aguacates)
```
Hay homocedasticidad

*Cuál homocedasticidad es la que utilizamos, y por qué hay 2*

#Prueba de normalidad

```{r}
car::qqPlot(mod1$res)
shapiro.test(mod1$res)
ks.test(mod1$residuals,"pnorm",mean=0,sd=sd(mod1$residuals))
```

#intervalos de confianza necesario la diferencia relevante

```{r}
TukeyHSD(aov(mod1))
```

*Por qué podíamos usar los intervalos de confianza de tukey (si había que hacerle algo por los valores negativos)*

```{r}
plot(TukeyHSD(aov(mod1)))
```

Podemos usar los intervalos dados por la prueba de tukey (necesitamos la diferencia significativa o relevante)



*NO entendemos potencia con bloques*
# Potencia
```{r}
library(pwr)
power.anova.test(n= 12, groups = 6, between.var = 32.812, within.var = 0.643)
```



*Necesitamos corrección*

# prueba de potencia
 
Promedios muestrales
```{r}
medias <- tapply(base_aguacates$oxidación,list(base_aguacates$temp,base_aguacates$semilla),mean)
```

CMRes
```{r}
cmres <- anova(mod1)[4,3]
```

#Preparación para simulación

Variable X:
```{r}
X = factor(rep(1:12,each=4))
```


Vector de promedios:
```{r}
muj = rep(medias,each=12)
```

Variable Y original:
```{r}
s = sqrt(cmres)
n = 48
Y1 = rnorm(n,muj,s)
```

Variable de bloques:
```{r}
B=factor(rep(1:4,12))
B
```

Vectorde efectos de bloques:
```{r}
vb <- anova(mod1)[3,2]
sb=sqrt(vb)
eb=rnorm(6,0,sb) # Revisar
efb=rep(eb,2) # Revisar
```

VariableYfinal:
```{r}
Y=Y1+efb
```

#Función para calcular la potencia

Función:
```{r}
 fun2=function(b,mu,v,vb){
 k=length(mu)
 n=b*k
 X=factor(rep(1:k,each=b))
 muj=rep(mu,each=b)
 s =sqrt(v)
 Y1=rnorm(n,muj,s)
 B=factor(rep(1:b,k))
 sb=sqrt(vb)
 eb=rnorm(b,0,sb)
 efb=rep(eb,k)
 Y=Y1+efb
 mod=aov(Y~X+B )
 p=anova(mod)[1,5]
 return(p)
 }
```

Potencia:
```{r}
 mu=c(7,10) # Quedamaos aqui
 v=6.5
 vb=10
 b=3:20
 h=length(b)
 M=1000
 prob=matrix(nrow=1000,ncol=h)
 for(jin1:h){
 for(iin1:M)prob[i,j]=fun2(b[j],mu,v,vb)
```

```{r}
(pot=apply(prob<0.05,2,mean))
```

Gráfico:
```{r}
 plot(b,pot,type="l")
 abline(h=0.9,lty=2)
 abline(v=17,lty=2)
```


Resultados
*Qué nos falta aparte de potencia*

*Qué hacemos con lo del modelo mixto*
