---
title: "Proyecto Experimentos"
output: html_document
date: "2025-06-21"
---

```{r}
library(readxl)
library(emmeans)
library(ggplot2)
library(pwr)
```

#factor

```{r}
base_aguacates$temp=as.factor(base_aguacates$temp)
levels(base_aguacates$temp)=c("ambiente","refrigeradora","congelador") 
base_aguacates$semilla=factor(base_aguacates$semilla) 
levels(base_aguacates$semilla)=c("con semilla","sin semilla")
base_aguacates$bloque = as.factor(base_aguacates$bloque)
levels(base_aguacates$bloque)=c("g","m","j","a")
base_aguacates$bloque = as.factor(base_aguacates$bloque)

```


#número de repeticiones por tratamiento.

```{r}
table(base_aguacates$temp,base_aguacates$semilla)
```

*modelo partiendo de interacción*
```{r}
mod= lm(oxidación~temp*semilla+bloque, data=base_aguacates)
```


*verificación de los supuestos (normalidad, homocedasticidad)*
si me dan normales o homocedasticos no debo de hacer ninguna correccion(bonfe, tuckey, etc)


$$
\mu_{ijk} = \mu + \alpha_i+\beta_j+(\alpha\beta)_{ij}+\delta_k\\
$$

*Prueba de normalidad*

```{r}
car::qqPlot(mod$res, xlab = "Cuantiles", ylab = "Residuales", main = "qqPlot de Residuales")
shapiro.test(mod$res)
ks.test(mod$residuals,"pnorm",mean=0,sd=sd(mod1$residuals))
```

Verificamos que sí hay normalidad tanto con la prueba de ks y con la shapiro


*Prueba de homocedasticidad*

H0: hay homocedasticidad   H1: no hay homocedasticidad
```{r}
bartlett.test(residuals(mod)~interaction(temp,semilla),data=base_aguacates)
```
Sí hay homocedasticidad (no hay corrección)


*Verificación de la interacción*
ggplot de interacción
```{r}
ggplot(base_aguacates,aes(x=semilla,y=oxidación, group= temp))+
  stat_summary(fun.y = "mean",geom="line", aes(linetype = temp))+
  labs(title = "Interacción entre Temperatura y Presencia de Semilla sobre Oxidación",
       x= "Semilla",
       y = "Oxidación",
       linetype = "Temperatura")
```

paso a suma nula y modelo

*Prueba de interacción*

H0: (aB)ij=0  H1: (aB)ij!=0
```{r}
options(contrasts = c("contr.sum","contr.poly"))
anova(mod)
```

No hay interacción pero igual lo pruebo con la comparacion de medias obvservadas y estimadas
Solo interesa probar en esta etapa si existe interacción entre temperatura y semilla. No interesa probar los efectos simples si no se ha eliminado la interacción. La hipótesis es H0:(αβ)ij = 0. Esta hipótesis dice que el efecto de la temperatura del aguacate sobre la oxidación  promedio es independiente de si hay semilla o no, es decir, es el mismo sin importar la presencia de semilla o falta de esta.


____________________________________________________________________________________________

*me puedo pasar al modelo sin interacción*

*comparación de los gráficos Bloques*
```{r}
modprueba=lm(oxidación~bloque,data=base_aguacates) #fijo respuesta y bloque
pre=predict(modprueba)  #me da la media de cada bloque
t1=base_aguacates$oxidación-pre+mean(base_aguacates$oxidación)
```

```{r}
par(mfrow = c(1, 2))
boxplot(oxidación~temp+semilla, 
        ylim = c(0, 6), 
        xlab = "Temperatura", 
        ylab = "Oxidación",
        main = "Boxplot: Modelo sin Bloques",
        data = base_aguacates)
boxplot(t1~temp+semilla, 
        ylim = c(0, 6), 
        xlab = "Temperatura", 
        ylab = "Oxidación", 
        main = "Boxplot: Modelo con Bloques",
        data = base_aguacates)
```


#vuelvo a realizar las pruebas

#modelo sin interacción y bloque
```{r}
mod1= lm(oxidación~temp+semilla+bloque, data=base_aguacates)
anova(mod1)

#la varianza entre bloque es de 9,667 (por lo que no hay muchas diferencias de entre bloques)
```
*Qué teníamos que hacer con la temperatura o semilla (no recordamos si era con el que se rechazabao con el que no)*

R/ hicimos la prueba del anova con nuestro modelo sin interaccion y llegamos a la conclusión de que la temperatura sí tiene un efecto sobre el nivel de oxidacion del aguacate, podemos ver en la siguiente parte

```{r}
#comparaciones múltiples
em1 <- emmeans(mod1,pairwise~"temp",adjust="tukey")
confint(em1)
```

```{r}
p <- plot(em1$contrasts, xlab= "Estimado") #para la diferencia relevante
p + geom_vline(xintercept = 2, linetype = "solid", color = "red", size = 1)+
  labs(main = "Intervalos de Confianza para Contrastes de Temperatura",
       y = "Contrastes",
       xlab = "Diferencia Estimada")
```



#Prueba de homocedasticidad ****** (se quita el efecto del bloque con los residuales)

H0: hay homocedasticidad   H1: no hay homocedasticidad
```{r}
bartlett.test(residuals(mod1)~interaction(temp,semilla),data=base_aguacates)
```
Hay homocedasticidad

#Prueba de normalidad

```{r}
car::qqPlot(mod1$res, main = "Prueba de Normalidad", xlab = "Cuantiles", ylab = "Residuales")
shapiro.test(mod1$res)
ks.test(mod1$residuals,"pnorm",mean=0,sd=sd(mod1$residuals))
```


# Potencia

*Necesitamos corrección*

# prueba de potencia
 
Promedios muestrales
```{r}
medias <- tapply(base_aguacates$oxidación,list(base_aguacates$temp,base_aguacates$semilla),mean)
```

CMRes
```{r}
cmres <- anova(mod1)[4,3]
```

*Necesitamos corrección*

# prueba de potencia
 
Promedios muestrales
```{r}
medias <- tapply(base_aguacates$oxidación,list(base_aguacates$temp,base_aguacates$semilla),mean)
```

CMRes
```{r}
cmres <- anova(mod1)[4,3]
```

#Preparación para simulación

Variable X:
```{r}
X = factor(rep(1:6,each=2)) # 6 tratamientos, 2 replicas cada uno
```


Vector de promedios:
```{r}
muj = rep(as.vector(medias),times=4)
```

Variable Y original:
```{r}
s = sqrt(cmres)
n = 48
Y1 = rnorm(n,muj,s)
```

Variable de bloques:
```{r}
B=factor(rep(1:4,12))
```

Vectorde efectos de bloques:
```{r}
vb <- anova(mod1)[3,2]
sb=sqrt(vb)
eb=rnorm(4,0,sb) # Revisar
efb=rep(eb,12) # Revisar
```

VariableYfinal:
```{r}
Y=Y1+efb
```

#Función para calcular la potencia

Función:
```{r}
fun2=function(b,mu,v,vb){
k=length(mu)
n=b*k
X=factor(rep(1:k,each=b))
muj=rep(mu,each=b)
s =sqrt(v)
Y1=rnorm(n,muj,s)
B=factor(rep(1:b,each = k))
sb=sqrt(vb)
eb=rnorm(b,0,sb)
efb=rep(eb,times =k)
Y=Y1+efb
mod=aov(Y~X+B )
p=anova(mod)[1,5]
return(p)
 }
```

Potencia:
```{r}
mu= as.vector(medias)
v=0.643
vb=3.222
b= 2:4
h= length(b)
M=1000
prob=matrix(nrow=1000,ncol=h)
for(j in 1:h){
  for(i in 1:M)prob[i,j]=fun2(b[j],mu,v,vb)
}
(pot <- apply(prob < 0.05, 2, mean))
```



```{r}
plot(b, pot, type = "l", ylab = "Potencia", xlab = "Número de Bloques", main = "Pruebas de Potencia")
abline(h = 1, lty = 2)
abline(v= 17, lty = 2)
```

Resultados
*Qué nos falta aparte de potencia*

*Qué hacemos con lo del modelo mixto*
